【裁判字號】    96,簡上,354
【裁判日期】    970305
【裁判案由】    損害賠償
【裁判全文】
臺灣臺北地方法院民事判決             96年度簡上字第354號
上  訴  人  乙○○
                      樓
被上訴人    丙○○
                      樓
            國軍松山總醫院
法定代理人  甲○○
共      同
訴訟代理人  丁○○
            己○○
上  一  人
複代理人    戊○○
上列當事人間請求損害賠償事件，上訴人對於中華民國96年6月5
日第一審判決（本院臺北簡易庭96年度北簡字第18804號）提起
上訴，本院於97年2月20日言詞辯論終結，判決如下：
    主  文
上訴駁回。
第二審訴訟費用由上訴人負擔。
    事  實  及  理  由
甲、程序部分：
一、按訴狀送達後，原告不得將原訴變更或追加他訴，但請求之
    基礎事實同一者，不在此限，民事訴訟法第255條第1項第2
    款定有明文；而於第二審程序，訴之變更或追加，非經他造
    同意，不得為之，但第255條第1項第2款至第6款情形，不在
    此限，民事訴訟法第446條定有明文。查本件上訴人起訴時
    就被上訴人丙○○之部分，雖僅主張依民法第184條規定為
    請求，嗣於第二審程序於96年7月27日所提出之上訴理由狀
    中，則已說明追加併依民法第186規定為請求，以其所據之
    基礎事實既同一，依前揭規定說明，自應准許之。
二、上訴人於原審96年3月3日提出之起訴補正狀雖誤載被告為「
    國軍松山醫院」，惟據「國軍松山總醫院」以正確名稱應訴
    並為被告，先予敘明。
乙、實體部分：
一、本件上訴人主張：
（一）其於民國95年5月26日19時許，駕駛車號EV-6052號自用小
      客車，遵行綠燈號誌沿臺北市○○路內側車道由東向西方
      向行駛，而於同時40分許駛經大度路及立德路十字路口中
      心點時，適逢被上訴人丙○○駕駛車號「軍Ｈ-10099」之
      救護車，沿立德路內側車道由北向南行駛欲左轉大度路，
      因車速過快，復未注意車前狀況，且未開啟警鳴器或閃動
      警示燈，隨即直接衝撞到其所駕駛之自用小客車，造成其
      自用小客車右側車體中間及後方車門葉子板嚴重毀損。因
      認被上訴人丙○○構成侵權行為，應負損害賠償之責。
（二）又其已另向被上訴人為國家賠償之請求，且依緊急醫療救
      護法第16條關於救護車用途之規定，救護車非因情況緊急
      ，不得使用警鳴器及紅色閃光燈，而本件被上訴人丙○○
      所調派血液欲救治之病患，迄領寫申請時間止並未經施以
      輸血治療，由被上訴人丙○○領得血液時間為同日18時37
      分5秒，迄與上訴人發生碰撞時相隔約1小時，以碰撞地點
      距離其領血之捐血中心僅相距450公尺，其竟費時如此之
      久，顯然非屬情況緊急，有違反前述規定而應處以罰鍰之
      情形，更不得主張優先路權，且縱使救護車為執行緊急任
      務，其行車應僅不受號誌指示（即箭頭綠燈指示方向）之
      限制，亦非指可不受號誌管制而闖紅燈；另事故發生路段
      之快車道限速係時速70 公里，慢車道始為50公里，由上
      訴人被撞至停止位置僅約8公尺而論，亦可見上訴人並無
      超速行駛。而被上訴人國軍松山總醫院為被上訴人丙○○
      之僱用人，亦應負連帶賠償之責，為此對被上訴人丙○○
      依民法第184 條第1項前段、第186條，對被上訴人國軍松
      山總醫院依民法188條第1項前段等規定，請求被上訴人連
      帶給付其新臺幣（下同）159,050元，及自起訴狀繕本送
      達至被上訴人翌日起至清償日止，按年息5%計算之利息。
二、被上訴人則均以：本件應優先適用國家賠償法之規定，而上
    訴人亦未完成法定之協議先行程序，且亦不得依民法侵權行
    為之規定對被上訴人為請求，而被上訴人丙○○係受被上訴
    人國軍松山總醫院任用服務之公務員，亦無民法第188條關
    於僱用人就受僱人侵權行為亦須負連帶損害賠償責任規定之
    適用；又被上訴人國軍松山總醫院為區域級之醫療機構，於
    事發當日，依醫師之指示認有輸血急救病患之需要，乃派士
    官長即被上訴人丙○○駕駛救護車前往輸血中心領血，待領
    得血液12袋後，即行返回醫院，此領血之事務本包括於緊急
    醫療救護法第16條第1、3款規定之救護車用途內，而被上訴
    人丙○○途中行駛大度路內車道時，雖已依規定打開警示燈
    並鳴放警報器，不料在欲左轉立德路時，卻見上訴人所駕駛
    之自用小客車不但未禮讓救護車先行，反快速疾行而來，導
    致該自用小客車車輛右側與救護車車頭相撞，顯見肇事起因
    在於上訴人未依規定禮讓救護車，且於該路口超速行駛，被
    上訴人丙○○亦無任何過失可言，自不應負損害賠償之責等
    語置辯。
三、原審對於上訴人之請求，判決上訴人全部敗訴，上訴人全部
    聲明不服，求為：（一）廢棄原判決。（二）被上訴人應連
    帶給付上訴人159,050元，及自起訴狀繕本送達至被上訴人
    翌日起至清償日止，按年息5%計算之利息；被上訴人則求為
    判決：駁回上訴。
四、按國家賠償法第2條第2項已規定：公務員於執行職務行使公
    權力時，因故意或過失不法侵害人民自由或權利時，國家應
    負損害責任，既已另明文規定公務員執行職務所生之侵權行
    為屬於國家賠償責任之類型之一，則國家賠償法關於公務員
    執行公權力職務有不法侵害人民權利之情事時，相較民法上
    開規定，自屬特別法與普通法之關係，應優先適用具特別法
    性質之國家賠償法，亦即在國家賠償法實施後，公務員因執
    行職務有過失而侵害人民權利者，受害人即得逕依國家賠償
    法之規定，先以書面向賠償義務機關請求協議賠償，協議未
    果時再為賠償之請求，已不能逕依民法第184條規定向國家
    請求損害賠償。另按，民法第188條雖規定：受僱人因執行
    職務，不法侵害他人權利者，由僱用人與行為人負連帶損害
    賠償責任，惟於公務員係基於任用機關依法任用，並執行職
    務而為公法上行為時，公務員與任用機關間之關係，自與私
    法上一方提供勞務、他方給付報酬之僱傭關係有別，故而無
    民法第188條規定之適用（參照最高法院67年台上字第1196
    號民事判例意旨）。查本件上訴人所主張被上訴人丙○○因
    受被上訴人國軍松山總醫院之指示而駕駛救護車運送血液，
    於途中與上訴人所駕駛前開車輛發生碰撞等情，固為兩造所
    不爭執，並有國軍松山總醫院血液成分領血單、國軍履帶輪
    型車輛（機車）運輸申請單、臺北捐血中心醫院領血總表影
    本等件附卷可稽，惟被上訴人丙○○實係基於現役軍人之身
    分派任於國軍松山總醫院，並進而受所任用機關即被上訴人
    國軍松山總醫院之指示前往載送血液一節，上訴人並不爭執
    ，已可見被上訴人丙○○係依法令從事公務之人，而其駕駛
    救護車前往載送血液之行為，亦係基於公務員地位而執行公
    法上之職務行為，雖然被上訴人國軍松山總醫院指派其前往
    載送血液者，係為因應被上訴人國軍松山總醫院所收治屬一
    般民眾之訴外人蕭文漢罹患敗血症而待輸血之需要，有前述
    血液成分領血單影本一份在卷可按，然依被上訴人國軍松山
    總醫院依國防部參謀本部組織條例第5條規定所制定之國軍
    松山總醫院編組裝備表第1條第1款規定，該醫院平時任務即
    包括責任區傷患後送醫療及配合國軍桃園總醫院策訂之臨床
    醫療、醫療支援等，被上訴人國軍松山總醫院基於國家給付
    行政目的而配合收治之病患，縱係以私法上之醫療關係形式
    為之，但就調派屬公務員之被上訴人丙○○載送血液之工作
    性質，以該載送所直接服務之對象究係基於私經濟或公法關
    係收治之病患，甚或該機關有其他醫療支援之需要，並非被
    上訴人丙○○執行前所得予聞問，客觀上該載送血液之行為
    上仍屬於被上訴人國軍松山總醫院機關為從事法定之醫療支
    援任務，內部加以指派實施之行為，被上訴人丙○○因之駕
    駛救護車載送血液而與上訴人發生碰撞之行為，仍堪認係執
    行職務而行使公權力之公法上職務行為所發生，依前揭規定
    意旨說明，被上訴人國軍松山總醫院與被上訴人丙○○間就
    此事件應屬於國家與公務員之關係，被上訴人國軍松山總醫
    院僅須依國家賠償法之規定決定其責任之有無，被上訴人間
    並非一般私法僱傭關係，被上訴人國家松山總醫院即無得適
    用民法第188條規定而須對上訴人負侵權行為損害賠償責任
    可言，上訴人據此請求被上訴人國家松山總醫院負連帶賠償
    之責，洵屬無據。
五、次按，因故意或過失，不法侵害他人權利者，負損害賠償責
    任，民法第184條第1項前段固有明文，而就公務員之侵權行
    為損害賠償責任規定部分，民法第186條第1項係規定：公務
    員因故意違背對於第三人應執行之職務，致第三人受損害者
    ，負賠償責任。其因過失者，以被害人不能依他項方法受賠
    償時為限，負其責任，是公務員因執行職務所生之侵權行為
    ，須以無法依其他法律之救濟途徑請求賠償時（諸如無其他
    賠償義務人，或雖有其他賠償義務人但不能支付等），方有
    適用民法第186條負損害賠償責任之餘地，且關於公務員之
    侵權責任，民法第186條既已有特別規定，要無適用同法第
    184條規定之餘地（參見最高法院92年度台上字第1186號民
    事判決意旨），又於國家賠償法施行後，於公務員係因過失
    而造成損害之情況，受害人即應先請求國家賠償（參見最高
    法院87年度台上字第473號民事判決意旨）。本件上訴人復
    主張被上訴人丙○○前述駕駛行為中，有未依規定鳴警笛或
    閃動警示燈，或有非執行緊急任務而違反道路交通安全規則
    第93條第2項規定，即逕行闖紅燈行駛入該路口，謂被上訴
    人丙○○之駕駛行為係有過失，依民法第186條規定請求被
    上訴人丙○○負損害賠償責任者，姑不論被上訴人已否認有
    前述過失行為存在，並辯稱被上訴人丙○○斯時確有啟動警
    鳴器及警示燈，所執行者亦確有緊急調派血液之需要，縱使
    上訴人所主張被上訴人丙○○有前開過失之情節屬實，依民
    法第186條第1項後段規定，於過失情形，為公務員之被上訴
    人丙○○亦僅在上訴人因無其他賠償義務人，或雖有賠償義
    務人但無支付能力等而有不能依他項方法受賠償時，始須就
    之負損害賠償責任，且此不能依其他方法受賠償一事，係以
    起訴時為準，則以前述被上訴人丙○○此執行公法上職務對
    其所造成之損害，上訴人尚得依國家賠償法為請求而論，上
    訴人既自承係於第二審程序中始有對被上訴人國軍松山總醫
    院進行國家賠償協議請求之程序，於提起本件訴訟前，其確
    無曾循國家賠償請求之方式而未果之情況，則其逕對被上訴
    人丙○○請求負公務員之侵權行為責任，已與該規定不合，
    遑論以國家賠償法第4條第2項關於國家對公務員有求償權之
    規定，亦限於公務員係故意或重大過失而造成損害，依特別
    法優先於普通法之原則，國家賠償法就此公務員賠償限制責
    任之規定，仍應優先於民法第186條之適用，亦即公務員於
    執行公法上之職務對第三人造成損害時，應僅就故意或重大
    過失者負民法上之侵權行為損害賠償責任，以其所述被上訴
    人丙○○駕駛救護車疏未開啟警笛、警示燈，或實際上所執
    行者尚非屬緊急任務者，亦僅涉及被上訴人丙○○就上開職
    務之執行是否欠缺善良管理人或為處理自己事務同一之注意
    義務問題，仍非屬重大過失之程度，是上訴人逕依民法第18
    6條規定對其為請求，仍無理由。至於上訴人另依民法第184
    條規定，請求被上訴人丙○○對其負侵權行為損害賠償責任
    之部分，依前揭說明意旨，上訴人所主張之侵權行為事實既
    係被上訴人丙○○基於公務員身分，於執行職務而行使公權
    力時對其造成損害，自應適用民法第186條關於公務員侵權
    行為之特別規定，其仍主張依民法第184條規定為請求，亦
    無依據。
六、又上訴人於上訴理由狀中雖稱有具狀對被上訴人國軍松山總
    醫院為國家賠償之請求，並提出請求書及郵件回執影本各一
    份為憑，以上訴人於提起本件訴訟前既尚未依國家賠償法規
    定為協議先行程序，於本件訴訟即無從審究其得否行使此國
    家賠償請求權之問題，上訴人復於言詞辯論期日稱目前僅係
    對被上訴人國軍松山總醫院提出協議請求中，此要屬上訴人
    欲另依國家賠償法規定提起訴訟之問題，尚非本件審理之範
    圍，附予敘明。
七、綜上所述，本件上訴人依民法第184條第1項前段、第186條
    、第188條關於侵權行為等規定，請求被上訴人連帶賠償其
    159,050元，及自起訴狀繕本送達至被上訴人翌日起至清償
    日止，按年息5%計算之利息，為無理由，不應准許。原審為
    上訴人敗訴之判決，及駁回其假執行之聲請，並無不合。上
    訴意旨仍指摘原判決不當，求予廢棄改判，為無理由，應予
    駁回。
八、兩造其餘之攻擊或防禦方法及未經援用之證據，經本院斟酌
    後，認為均不足以影響本判決之結果，自無逐一詳予論駁之
    必要，併此敘明。
九、據上論結，本件上訴為無理由，依民事訴訟法第436條之1第
    3項、第449條第1項、第78條，判決如主文。
中    華    民    國    97    年    3     月    5     日
                  民事第五庭審判長法  官  薛中興
                                  法  官  胡宏文
                                  法  官  林麗真
以上正本係照原本作成。
本判決不得上訴。
中    華    民    國    97    年    3     月    5     日
                                  書記官  李承翰


司法院資訊處製作；財團法人民間司法改革基金會備份。
